臺灣苗栗地方法院刑事判決　　　　　　　　　　　　　九十二年度訴字第一四八號
　　公　訴　人　臺灣苗栗地方法院檢察署檢察官
　　被　　　告　甲○○
　　　　　　　　丁○○
　　右一人
　　選任辯護人　魏早炳　律師
　　　　　　　　魏翠亭　律師
　　　　　　　　李克欣　律師
右列被告因偽造文書等案件，經檢察官提起公訴（九十年度偵字第三一０二號、第四
二九三號），本院判決如左：
    主  文
甲○○共同連續行使偽造私文書，足以生損害於他人，累犯，處有期徒刑壹年。如附
表一、二所示之物，均沒收。
丁○○共同連續行使偽造私文書，足以生損害於他人，處有期徒刑壹年。緩刑參年。
如附表一、二所示之物，均沒收。
    犯  罪  事  實
一、甲○○前因(1)違反懲治盜匪條例案件，經臺灣新竹地方法院於民國七十七年十二
    月二十七日以七十七年度少訴字第三九號判決，判處有期徒刑八年，經上訴於臺
    灣高等法院，於七十八年三月二十七日駁回其上訴確定。(2)又因竊盜案件，經臺
    灣新竹地方法院於七十八年二月十六日以七十八年度少訴字第一號判決，判處有
    期徒刑三月確定。上開二案經民國八十年減刑後，應執行有期徒刑八年一月，而
    於八十二年一月十九日縮短刑期假釋出監，並於八十五年八月一日縮刑期滿執行
    完畢。甲○○與戊○○之女黃桂蘭係夫妻關係，嗣黃桂蘭於民國（下同）八十九
    年十月二十一日因病去世，遺有國泰人壽保險股份有限公司（下稱國泰人壽公司
    ）人壽死亡保險金新台幣（下同）九十萬二千一百七十元及住院保險金五萬二千
    四百六十四元，而由戊○○為受益人。詎甲○○仍不知悔改，因先前支付黃桂蘭
    之喪葬費用，及將來要支應其女兒之教育生活費，竟與其母丁○○覬覦該保險金
    款項，乃基於共同意圖為自己不法所有之概括犯意聯絡，及基於行使偽造私文書
    之犯意聯絡，在戊○○不知情之情況下，而先後連續為下列詐欺取財及行使偽造
    私文書之行為：
  (一)先於八十九年十一月二十二日，由甲○○向戊○○佯稱欲辦理黃桂蘭「喬治亞人
    壽保險」之死亡保險理賠事宜，使戊○○不疑有他，而在苗栗縣頭份鎮「犁村咖
    啡店」，將其
    書之犯意聯絡，並自稱係喬治亞人壽公司業務員之不詳姓名、年籍之成年男女二
    人，旋即由其中一女子將該
    栗縣頭份鎮○○路九一六號中國國際商業銀行頭份分行（下稱中國國際商銀頭份
    分行），假冒戊○○本人之名義，持事先於不詳時、地委託不知情之刻印店人員
    所偽刻「戊○○」印章，在中國國際商銀頭份分行開戶印鑑卡及中國國際商銀新
    台幣存摺類存款綜合約定書上，接續偽造「戊○○」之署押及印文數枚（詳如附
    表一編號一、二所示），並將該約定書交回該銀行而行使之，而開立以戊○○為
    名之中國國際商銀00000000000號帳戶，並申辦存摺一本，足生損害
    於中國國際商銀帳戶管理之正確性及戊○○之權益。
  (二)丁○○於申得銀行帳戶之存摺後，乃於同日前往址設苗栗縣頭份鎮○○路一二０
    一號四樓之國泰人壽公司頭份營業處，持上開戊○○之
    ，偽稱其為受益人戊○○本人，而於如附表一編號三、四所示理賠申請書受益人
    欄及同意查詢聲明書法定代理人簽章欄內，接續偽造「戊○○」之署押各一枚，
    並將該理賠申請書及聲明書交回保險公司而行使之，以申請黃桂蘭之死亡保險金
    及醫療住院保險金，使國泰人壽公司頭份營業處承辦人員傅齡英陷於錯誤，為其
    申辦黃桂蘭之保險金給付事宜，而於八十九年十一月三十日交付丁○○醫療住院
    保險金五萬二千四百六十四元，並將黃桂蘭之死亡保險金九十萬二千一百七十元
    （起訴書誤載為九十萬二千七百十元）匯入丁○○指定之前開中國國際商業銀行
    00000000000號帳戶。
  (三)丁○○復於八十九年十二月四日前往中國國際商業銀行頭份分行，冒用戊○○之
    名義，於如附表一編號五所示取款憑條上之存戶簽章欄內，偽造「戊○○」之署
    押一枚，並持前開偽刻之戊○○印章於簽章欄內蓋章，並將該取款憑條交付予銀
    行而行使之，使中國國際商業銀行頭份分行行員陷於錯誤，而交付現金九十萬二
    千一百七十元，丁○○將黃桂蘭之上述死亡保險金提領一空，而足以生損害於中
    國國際商業銀行及戊○○。迨於同年十二月十九日，戊○○見保險金遲未給付，
    乃先後向喬治亞人壽公司及國泰人壽公司頭份營業處承辦人員查詢，始知悉上情
    。
  (四)甲○○、丁○○為掩飾渠等前揭犯行，乃承前述行使偽造私文書之概括犯意，於
    不詳時間、地點，偽造戊○○同意丁○○辦理黃桂蘭身故保險金及至銀行開戶、
    領錢或轉帳等事宜之同意書，並於同意書上立據人欄內共同偽造「戊○○」之署
    押一枚，並持前開偽刻之戊○○印章蓋章。嗣由甲○○於九十年八月十四日於臺
    灣苗栗地方法院檢察署檢察官偵查時提出以供行使之，始經查悉。
二、案經戊○○告訴及苗栗縣警察局頭份分局報請臺灣苗栗地方法院檢察署檢察官偵
    查起訴。
    理  由
一、認定犯罪事實所憑之證據及理由：
  (一)被告甲○○與戊○○之女黃桂蘭係夫妻關係，而黃桂蘭於八十九年十月二十一日
    因病去世，遺有國泰人壽公司人壽死亡保險金九十萬二千一百七十元及住院保險
    金五萬二千四百六十四元，而由戊○○為受益人等情，業據被告甲○○、丁○○
    供認不諱，且有
    交查卷一二三號第八頁、偵卷三一０二號第九十一頁）。而被告二人先後以戊○○名義所為之開戶、申請保險金、領款之行為，均未經戊○○本人同意乙節，業
    據證人戊○○於本院審理時證述無訛（見審一卷第二三０頁以下）。
  (二)犯罪事實一(一)部分，業據證人戊○○、乙○○（戊○○之女）、丙○○（乙○○
    之夫）於本院審理時均證述：依被告甲○○之指示，於前揭時、地，戊○○將其
    等語無訛（詳見九十三年八月三日審理筆錄），且互核大致相符。而被告丁○○
    亦供認其於前揭時、地，持戊○○之
    蓋戊○○之署押、印文，申辦中國國際商銀帳戶，而領得存摺一本等語屬實，核
    與證人即中國國際商銀開戶承辦人劉葵秀於本院審理時證稱確係丁○○以戊○○
    之名義開戶等語屬實（見偵卷四二九三號第八十八頁），且有中國國際商銀新台
    幣存摺類存款綜合約定書、印鑑卡在卷可稽（見偵卷三一０二號第二十四、二十
    五頁）。
  (三)犯罪事實一(二)部分，業據被告丁○○供認其於前揭時、地，以戊○○之名義向國
    泰人壽公司申請保險理賠，並領得醫療住院保險金及死亡保險金之款項，核與證
    人即國泰人壽公司頭份營業處承辦人傅齡英於偵查中證述係被告丁○○持戊○○
    之
    卷第三十二頁至三十三頁），且有理賠申請書及同意查詢聲明書影本及國泰人壽
    公司保險金給付收據影本三紙（見審卷第三七三頁、交查卷一二三號第十、十一
    頁）在卷可憑。
  (四)犯罪事實一(三)部分，業據被告丁○○供認其於前揭時、地，簽蓋「戊○○」之署
    押、印文各一枚於取款憑條存戶簽章欄上，並持以交付中國國際商業銀行頭份分
    行行員，而領取現金九十萬二千一百七十元等語無訛，且有新台幣存摺類存款取
    款憑條影本一紙附卷可稽（見偵三一０二號卷第二十三頁），且據證人戊○○於
    審理時證述本案發現過程明確（見審卷第二三五至二三七頁）。
  (五)犯罪事實一(四)部分，業據被告甲○○供認係其於地檢署偵查時所提出等語不諱，
    並據證人戊○○於審理中證述其未曾簽署該同意書等語明確（見審卷第二四五、
    二四六頁），且有同意書一份附卷可稽（見偵三一０二號卷第四十五頁，下稱系
    爭同意書），應堪認定。
  (六)關於被告二人以戊○○名義開戶、申請保險理賠、至中國國際商銀以戊○○名義
    領錢乙事，被告二人於本院審理時均供稱事前有討論過以這樣的方式為之（見審
    二卷第五十九、六十頁），參以上述之證據，足見被告二人確有犯意之聯絡及行
    為之分擔，屬共同正犯。
  (七)綜上所述，被告甲○○、丁○○既未經戊○○之同意，竟以戊○○本人名義，至
    銀行開立銀行帳戶，再至保險公司申請保險理賠，嗣至銀行提領保險公司匯入之
    款項，同時並偽造戊○○簽署之同意書以掩飾犯行。本案事證已經明確，足以認
    定被告二人之犯行，應予依法論科。
二、對於被告辯解，及對被告有利之證據，本院之判斷：
    被告甲○○、丁○○固供認有於前揭時、地，以戊○○之名義，前往中國國際商
    銀頭份分行開戶，並向國泰人壽公司申領黃桂蘭之保險金，及從前開銀行帳戶提
    領核撥之保險理賠款項，惟矢口否認有公訴人所指之犯行，均辯稱：伊所為均係
    經戊○○同意，有同意書一紙為證云云。故本案主要事實上之爭點，為戊○○是
    否有同意、授權被告甲○○或丁○○開戶及領款。從而，被告二人所提出之系爭
    同意書（見偵卷三一０二號第四十五頁）之真偽，乃本案之關鍵，經查：
  (一)系爭同意書連同戊○○本人所親寫之其他相關文件，經本院送國防部憲兵司令部
    刑事鑑識中心，鑑定同意書上「戊○○」之署名是否係戊○○本人筆跡，鑑定結
    果認因書寫速度緩慢，易有模仿之虞，且部分書寫特徵及慣性均變化不一，致無
    法比對，此有該中心九十三年三月二十四日（93）宇鑑字第０三六０一號鑑驗通
    知書及筆跡鑑驗報告一份附卷可稽（見審卷第七十九至八十六頁）。是以，因戊○○簽名之筆跡易於模仿等原因，而無法鑑定。是以，此部分並無法以鑑定之方
    式調查該文書之真偽，從而，本院應綜合本案其他相關證據，以判斷系爭同意書
    之真偽，先予敘明。
  (二)關於系爭同意書之製作過程，被告甲○○於本院準備程序時供稱：該同意書簽名
    係八十九年十一月二十二日戊○○至伊家所親自寫的，同意書的內容係伊岳母的
    同居人所寫的云云（見審一卷第四十六頁）。惟甲○○於本院審理時則供稱：同
    意書係丙○○他們朋友其中一位寫的云云（見審二卷第五十一頁）。準此，被告
    甲○○就此重要之點，其先後供述不一，互相矛盾，並無法提出合理之說明（見
    審二卷第五十七、五十八頁），從而，系爭同意書之製作者及來源，即顯有可疑
    。
  (三)參諸系爭同意書之內容第一段，表示戊○○同意丁○○領取黃桂蘭死亡理賠保險
    金，並載明「...... 已收下親家丁○○新台幣參拾萬元整」字樣，而被告丁○○、甲○○於偵審中亦據此辯稱已交付戊○○三十萬元云云。惟查，此部分為證
    人戊○○迭於偵審中所否認。參諸被告丁○○於審理時，經檢察官以彈劾證據彈
    劾其供述時，復改口供稱：我們總共係給戊○○六十萬元云云（見審卷第五十八
    頁）。準此，被告前後供述不一，則被告二人究竟是否有給付金錢予丁○○乙節
    ，饒有疑義。進而，系爭同意書是否真正，自屬可疑。
  (四)又關於系爭同意書所載三十萬元之交付時間，據被告丁○○於審理時供稱：係寫
    同意書之八十九年十一月二十二日當天早上交予戊○○云云（見審二卷第五十八
    頁）。惟查，被告丁○○前於警詢時辯稱：三十萬元係伊於八十九年十二月四日
    領保險金當天交予戊○○云云（見偵卷三一０二號第六頁背面）。基此，被告丁○○先後所述不一，相互矛盾，要難採信。從而，被告二人是否有給付三十萬元
    予丁○○，及系爭同意書是否真正，均屬可議。
  (五)關於被告丁○○所稱交予戊○○、丙○○三十萬元之來源，被告丁○○於本院審
    理時證稱：從伊住院的國泰保險理賠拿的，那就有六十幾萬元云云（見審二卷第
    五十六頁）。惟被告丁○○於偵查時供稱：一部份是我自己住院的理賠金有十幾
    萬，另一部份是向伊妹妹借錢的等語（見偵卷四二九三號第八十九頁）。就此重
    要事實，其先後供述不一，顯有可疑。
  (六)關於被告丁○○交付三十萬元之明確對象，被告二人均於本院審理時證稱：係於
    醫院交予丙○○的云云（見審二卷第五十八頁）。惟被告丁○○前於偵審時卻證
    稱三十萬元係交給戊○○等語（見偵卷四二九三號第八十九頁、審二卷第五十五
    頁），前後供述不一致，顯難憑採。
  (七)關於開戶之戊○○
    真到醫院來拿給伊的云云（見審二卷第五十五頁）。惟其前於偵查時辯稱：係戊○○一個人親自到醫院交給伊的云云（見偵卷四二九三號第一０三頁），先後供
    述矛盾，亦難採信。
  (八)又系爭同意書乃本案之重要關鍵證據，若被告丁○○、甲○○確於領取保險金之
    前即持有該同意書，何以於歷次警詢時均未提出，反遲於被告丁○○之八十九年
    十二月二十三日第一次警詢之後近八個月，始由被告甲○○於九十年八月十四日
    於臺灣苗栗地方法院檢察署檢察官偵查時提出。再者，被告丁○○於第一次警詢
    時供稱：「（問：該理賠金之處理你們有否打契約？）沒有打契約，因我認為是
    親戚關係所以沒有打契約」等語（見偵卷三一０二號第七頁），由此益證系爭同
    意書乃係為掩飾犯行，而事後製作甚明。
  (九)又證人戊○○於本院審理時之證述，業經本院命具結，以擔保其證言之可信性，
    並由兩造交互詰問，結果其證述不僅與偵查中供述一致，亦無瑕疵可指，且經直
    接審理之結果，已使本院確信其證言之可信度。再者，如戊○○事前已簽署系爭
    同意書，並自被告二人取得三十萬（或六十萬元），其焉有無懼被告將來可能提
    出系爭同意書供筆跡鑑定，而甘冒誣告或偽證之風險之理？由此足證證人戊○○
    之證述，應堪採信。從而，系爭同意書應非真正，應堪認定。
  (十)又被告甲○○於準備程序中，提出案發後之八十九年十二月二十六日，其打電話
    給丙○○對話之錄音帶及其譯文（見審一卷第一二一至一三五頁，甲方為甲○○
    ，乙方為丙○○），主張戊○○確有同意被告二人領保險金，被告二人有將三十
    萬元交予丙○○及戊○○，用以佐證系爭同意書內容係真正。惟查：
    (1)觀諸錄音帶譯文中有提及三十萬元之主要部分，包括「甲：是不是，拜託那間
      保險公司三十萬元的事情，你還記得嗎？乙：那個我知道。」、「甲：是不是
      說，（十一月二十二日載戊○○到我家時，）就是說三十萬的事情是不是？乙
      ：我知道。」（括弧內之文句，係依前後文意思所加入）、「甲：為什麼第一
      點就是成交只有三十萬，你還記得嗎？我還說過一句話因本身我家境上有點困
      難，我希望能夠三十萬元。乙：那個我知道。」、「甲：三十萬希望能夠匯十
      萬塊給我，我這樣講不過份吧？乙：我知道，那我知道。」、「乙：我答應你
      那件事而已，其餘的沒有答應你。甲：你說什麼？乙：那天十一月二十二日我
      只答應三十萬的事情而已」（見審一卷第一二七、一二九、一三四頁）等語，
      由上對話內容可知，究竟三十萬元所指為何？係誰給誰三十萬或十萬元？係為
      何而給？丙○○所答應三十萬元的事情內容為何？均顯有疑義，實未明白顯示
      被告二人所辯解之內容。
    (2)承上，就上述錄音對話之內容，證人丙○○到庭證稱：當初十一月二十二日在
      黎村的時候，伊只知道保險理賠有三十萬元，之後甲○○說他家境困難，伊有
      答應三十萬元下來，要給甲○○十萬元，譯文中文件係指十一月二十二日在黎
      村時戊○○所簽的保險理賠申請書（指審一卷第一二九頁第一行），伊並不知
      道保險理賠是九十幾萬元等語（見審二卷第二十頁至二十九頁），此核與上述
      (1)所載錄音內容相符，應較可採信。
    (3)衡諸常情，如戊○○確有同意被告二人領系爭保險金九十多萬元，且被告二人
      真確有交予丙○○、戊○○三十萬元，則被告甲○○應不會於電話中稱「三十
      萬希望能夠匯十萬塊給我，我這樣講不過份吧。」等語（審一卷第一二九頁）
      。再者，被告甲○○何以不於電話中明確表示「十一月二十二日當天你不是載
      戊○○到我家，同意我們領保險金，而且簽有同意書嗎？」或「你（或戊○○
      ）不是同意由我們領保險金嗎？」或「你（或戊○○）不是簽了同意書同意我
      們領保險金嗎？」或「我們不是已經將三十萬元交給你（或戊○○）嗎？」，
      讓丙○○明白問題並加以回應之。然而，被告甲○○卻捨此不為，僅泛稱：三
      十萬元的事情云云，究竟所指為何，即顯有可疑。由上可知，此錄音之對話內
      容，實難佐證被告二人之辯解。
    (4)又證人丙○○雖於電話中陳稱：「我答應你那件事而已，其餘的沒有答應你。
      」、「那天十一月二十二日我只答應三十萬的事情而已」等語（見審一卷第一
      三四頁）。佐以上述(1)至(3)可知，應係指證人丙○○所稱「保險金三十萬元下
      來要給甲○○十萬元」之事，而非被告甲○○所辯「丙○○同意只拿保險金中
      之三十萬元」乙事。參以，如丙○○同意被告領保險金，自己只拿三十萬元，
      則其顯不會使用「我只答應三十萬的事情」之用語。由此足見被告此部分之辯
      解，實難憑採。
    (5)又觀諸系爭錄音帶之對話，載明：「甲：...... 這錢根本不是你分的，今天
      聽好這個錢，你聽好當初是不是寫這個立據、同意書，你記得的嗎？乙：申請
      書。甲：你還記得嗎？乙：這個我記得。」、「甲：為什麼今天第一點我媽媽
      （指丁○○）去領錢，小蘭（指黃貴蘭）他的母親（指戊○○）跟著我媽媽一
      起去，小蘭他的母親很聰明，為什麼你應該知道吧，不管怎樣小蘭他的母親，
      我相信做什麼事情來說，我相信應該有一個老師會教導一個學生嘛，這樣講你
      聽有，我講了很白了。乙：我跟你講，你們可能要拉我進去，或不拉進去都是
      你們的事。」等語（見審一卷第一二八、一二九、一三三、一三四頁）。可知
      關於是否有立據「同意書」及被告丁○○與戊○○是否有一起去領錢等事，均
      只有被告甲○○單方面以誘導之方式提及，且丙○○均未予以承認、回應。是
      以，此錄音帶證據實難佐證被告之辯解。
    (6)綜上所述，錄音帶譯文並無法證明戊○○有同意被告二人領保險金，亦未證明
      被告二人有將三十萬元交予丙○○及戊○○。是此部分之證據，尚難茲為有利
      於被告二人之認定。
  (十一)辯護意旨雖辯稱：被告如要偽造系爭同意書，亦需先取得戊○○簽名之樣本，始
    得加以偽造，然戊○○本人既自述其很少簽名，則被告要如何偽造云云。惟查，
    被告甲○○之前乃戊○○之女婿，且被告亦與其妻黃桂蘭生前共同生活，在此段
    時間，相較於一般陌生人而言，並不難取得有戊○○簽名之文書，此與事理無違
    。是此部分之辯護意旨，尚難憑採。
  (十二)另辯護意旨雖指稱：證人戊○○、黃桂香、丙○○三人於九十三年八月三日本院
    審理中證述渠等於八十九年十一月二十二日在黎村遭二名自稱保險業務員不詳姓
    名之人騙取戊○○
    ，刑事訴訟法所稱之「直接審理原則」，即法官於公判庭上直接接觸證據，進而
    正確形成心證，但實務上所接觸之證據，尤其係證人之供述，往往並非無瑕疵可
    指，惟並非一有瑕疵即認全部之供述皆無足取，仍應探究其瑕疵之原因，及綜合
    判斷證人整體供述之可信度，始為妥適。查證人戊○○、黃桂香、丙○○三人上
    開證述雖有矛盾之處，但僅屬細節之事項，整體而言仍大致相符。且渠等間證述
    之歧異，或因證人觀察有誤，或因記憶淡忘所致，實乃人正常之表現，如要求證
    人等確能就三年半以前某日之適時經過細節予以詳述，並且互核相符，實不免有
    強人所難之處，且反而可疑。而證人三人於本院審理之證述，已使本院達到無合
    理懷疑之確信程度，雖證人間所述稍有不一致，然並不影響渠等證言整體之可信
    度，自難徒憑此不一致，即全盤否定渠等證言。故辯護人此部分之辯解，實難憑
    採。
  (十三)又被告二人於本院審理時聲請傳喚證人即看護乙○○，其於審理時證稱：伊於八
    十九年十一月二十日左右在醫院看護丁○○期間，有目睹在庭之丙○○、戊○○
    拿
    ，他們離開後，丁○○有跟伊說那包是三十萬元，信紙伊有看一下，與庭上提示
    給伊看的同意書是相同云云（見審一卷第一八九頁以下）。惟查：
    (1)關於證人乙○○是如何辨認其當時所見到之人即在庭之丙○○、戊○○乙節，
      證人乙○○審理時僅泛稱：丙○○他的外型很好認，很聰明的樣子，而戊○○
      臉形很好看，很容易辨識，圓圓矮矮的，當時在醫院是伊第一次遇到他們等語
      （見審一卷第一九四、二０一、二０二頁），並未舉出特別之特徵，是則，證
      人乙○○對於初次見面之人，如無特別之特徵讓其印象深刻，何以能如此記憶
      清晰？顯與常理有違，實饒有疑義。況且，證人乙○○亦證稱其係從病房門外
      看到鐘、徐二人在丁○○之病房內云云（見審一卷第一九五頁），準此，衡情
      實難想像證人乙○○在此情況下係如何能觀察鍾、徐二人。再者，證人乙○○
      並證稱：「（問：那天你看到戊○○、丙○○，你正面看他們多久？）他們要
      回家的時候閃過看到。」等語（見審一卷第二０一頁），是在如此短暫之近距
      離接觸，證人又如何能清楚記住鍾、徐二人長相？要與事理有悖。由此可知，
      證人乙○○之證述，顯難採信。
    (2)又觀諸證人乙○○證述之整體內容，其能到庭清楚證述約三年半以前之八十九
      年十一月二十日左右，在醫院中見到戊○○、丙○○二人，並能牢記渠等長相
      ，且能清楚、細膩描述當時交付之物品之過程，並記得同意書之記載內容。然
      而，經本院交互詰問之結果，證人乙○○對於今年回去看護丁○○之確切時間
      ，僅泛稱好像是七月份等語（見審一卷第二０七頁）。是則，證人對於距該次
      開庭僅約一個月前的事情記憶已不復清晰，卻能詳細描述三年半前之事，要與
      經驗法則有違，難以憑信。
    (3)綜上，證人乙○○之證詞，既有上述之瑕疵可指，實難採信。故此部分之證據
      ，尚難茲為有利於被告二人之認定。
  (十四)另被告二人雖辯以領取系爭保險金係為支應已故者黃桂蘭生前之醫療住院費用、
    死後之喪葬費用，及扶養小孩吳泳嫻之生活教育等費用，並提出新竹市殯葬管理
    使用規費收據、殯葬估價單、看護費收據、財團法人為恭紀念醫院醫療費用收據
    、晟新醫院醫療費用明細單、長庚紀念醫院醫療費用收據、繳交保險費郵政劃撥
    儲金存款收據、臺灣人壽保險股份有限公司繳費證明單、
    被告二人既非受益人，在未經受益人戊○○同意之下，渠等即無權請領系爭保險
    金，而被告上開所辯，既有上開證據為證，雖屬事實，仍無礙於犯罪之成立，僅
    屬動機部分之考量，屬量刑事由之參酌事項，併此敘明。
  (十五)綜上各情，參互以觀，被告二人就同意書內容之書寫人無法明確交代，而同意書
    之所載三十萬元之部分，亦與被告丁○○所述不一致，參以提出同意書抗辯之時
    間顯與經驗法則有違，參以證人戊○○之證述應可採信，準此，應可推論系爭同
    意書並非戊○○本人所製作，進而，應屬被告二人所共同偽造，至為灼然。是被
    告二人辯稱戊○○有簽署系爭同意書云云，顯屬事後卸責之詞，委無足取。
  (十六)至被告甲○○於本案言詞辯論時，向本院聲請調查證據，請求傳訊證人即製作丁○○筆錄之員警史懷德，欲證明當初被告丁○○於警詢時確實有提出同意書，僅
    警員說等開庭的時候再提出云云（見審二卷第六十四頁）。惟查，被告丁○○亦
    供稱其做筆錄時並沒有跟史懷德講，因為當時找不到同意書等語（同上頁）。參
    以，警詢筆錄時該警員已詢問被告丁○○是否有打契約之相關書面紀錄，丁○○
    明白回答沒有等語（見偵字卷第三一０二號第七頁），已如前述。是以，本院認
    待證事實已臻明確無再調查之必要，爰駁回其調查之聲請，附此敘明。
  (十七)綜上，被告之辯解，或前後不一，或與經驗法則、論理法則有違，或與事實不符
    ，均顯屬卸責之詞，不足憑採。
三、論罪科刑的理由：
  (一)核被告甲○○、丁○○所為，係犯刑法第二百十六條、第二百十條之行使偽造私
    文書罪（犯罪事實欄一(一)至(四)部分）、同法第三百三十九條第一項詐欺取財罪（
    犯罪事實欄一(二)(三)部分）。
  (二)被告二人(1)偽造「戊○○」之印章；(2)偽造如附表一編號一至六所示「戊○○」
    之署押、印文數枚之行為，均乃偽造私文書之之一部，不另論罪（最高法院四十
    四年台上字第八六四號判例參照）。又被告偽造私文書後復持以行使，偽造之低
    度行為，應為行使之高度行為所吸收，亦不另論罪。
  (三)被告二人與自稱係喬治亞人壽公司之不詳姓名、年籍之成年男女二人四人間，就
    行使偽造私文書及詐欺取財之犯行，有犯意之聯絡與行為之分擔，均應論以共同
    正犯。被告二人共同利用不知情之刻印店師傅偽造「戊○○」之印章，均為間接
    正犯。
  (四)至被告如犯罪事實欄一(一)所載先後偽造中國國際商業銀行頭份分行開戶印鑑卡、
    新台幣存摺類存款綜合約定書，及如犯罪事實欄一(二)所載先後偽造國泰人壽保險
    股份有限公司理賠申請書、同意查詢聲明書，進而行使之行為，均利用同一時間
    、機會，在同一地點先後接續為之，不論以連續犯，附此敘明。
  (五)被告二人先後數次行使偽造私文書及詐欺取財之犯行，各均時間緊接，所犯基本
    構成要件相同罪名，顯均係基於概括之犯意反覆為之，均為連續犯，均應依刑法
    第五十六條之規定論以一罪，並加重其刑。
  (六)被告二人所犯前開連續行使偽造私文書、詐欺取財二罪間，有方法結果之牽連關
    係，為牽連犯，依刑法第五十五條之規定，應從一重之行使偽造私文書罪處斷。
  (七)查被告甲○○有事實欄所載之犯罪前科執行情形，有臺灣高等法院被告全國前案
    紀錄表、臺灣苗栗地方法院檢察署刑案資料查註紀錄表在卷可稽，其受有期徒刑
    執行完畢後，五年內再犯有期徒刑以上之本罪，為累犯，應依刑法第四十七條之
    規定，應遞加重其刑。
  (八)量刑部分：
    (1)爰審酌被告二人為圖得自身不法之利益，以冒名之方式詐領保險金，犯罪所得
      高達九十五餘萬元，且犯後自警詢、偵查及本院審理時，一再否認犯行，毫無
      坦承悔過之具體表現，浪費有限之司法資源，且迄今仍未賠償被害人之損失，
      亦未與被害人和解，犯罪情節非輕，參以被告甲○○有如事實欄所述之犯罪前
      科，有臺灣高等法院被告全國前案紀錄表附卷可稽，其素行不良，而丁○○於
      本案中扮演犯罪行為主要實施之角色，均本應嚴罰重懲，惟念及被告二人犯罪
      之動機係因先前支應已故者黃桂蘭生前之醫療住院費用、死後之喪葬費用，及
      扶養小孩吳泳嫻之生活教育等費用，已如前述，併參酌渠等生活狀況、品行、
      智識程度、目的、手段、所生危害，及公訴人向本院分別求處被告甲○○、丁○○有期徒刑一年二月及一年等一切情狀，爰量處主文所示之刑，以資懲儆，
      並符罪刑相當原則。
    (2)查被告丁○○前未曾受有期徒刑以上刑之宣告，有臺灣高等法院被告全國前案
      紀錄表及台灣苗栗地方法院檢察署刑案資料查註紀錄表在卷可按，其因一時失
      慮，致觸刑章，犯罪後已直承犯行，足認經此科刑教訓，當知戒慎，應無再犯
      之虞，本院綜核各情，認對其所宣告之刑以暫不執行為適當，併諭知緩刑三年
      ，以啟自新，併觀後效。
  (九)沒收部分：
    (1)如附表一編號一至五所示之中國國際商業銀行頭份分行開戶印鑑卡、中國國際
      商業銀行新台幣存摺類存款綜合約定書、國泰人壽保險股份有限公司理賠申請
      書國泰人壽保險股份有限公司同意查詢聲明書中國國際商業銀行新台幣存摺取
      款憑條各一份，被告丁○○均已分別行使並交由中國國際商業銀行及國泰人壽
      公司留存，而非屬被告等所有之物，亦非違禁物，核與刑法第三十八條規定不
      符，爰不宣告沒收。惟如附表所示編號一至五所示之署押、印文，應依刑法第
      二百十九條之規定予以宣告沒收。
    (2)又被告二人共同偽刻之「戊○○」印章，雖未扣案，但不能證明業已滅失，亦
      依刑法第二百十九條之規定宣告沒收之。
    (3)至被告丁○○向中國國際商銀所申得之戊○○帳戶存摺一本，同為被告二人因
      犯罪所得及所用之物，已如前述，目前應由被告二人持有中，亦無證據顯示業
      已滅失，應依刑法第三十八條第一項第二、三款之規定，宣告沒收。而系爭同
      意書一紙，為被告二人所共同偽造，並供犯罪所用之物，已如前述，應依刑法
      第三十八條第一項第二款之規定，為沒收之諭知，併此敘明。
四、證人乙○○於本院九十三年八月三日審理期日，顯可疑為於法官執行審判職務時
    ，於案情有重要關係之事項，供前具結而為虛偽之陳述，是否涉及刑法第一百五
    十六條之偽證罪嫌，亦應由檢察官偵查後，另為適法之處置，併此敘明。
五、適用法律依據：
    (一)刑事訴訟法第二百九十九條第一項前段。
    (二)刑法第二十八條、第五十六條、第二百十六條、第二百十條，第三百三十九條
      第一項、第二百十九條、第五十五條、第四十七條、第七十四條第一款、第三
      十八條第一項第二款、第三款。
    (三)罰金罰鍰提高標準條例第一條前段。
本案經檢察官林文中到庭執行職務。
中　　　華　　　民　　　國　　九十三　　年　　 十二 　　月　　　七　　　日
                                      臺灣苗栗地方法院刑事第一庭
                                          審判長法  官  周 淡 怡
                                                法  官  李 太 正
                                                法  官  顧 正 德
右正本證明與原本無異。
如不服本判決，應於判決送達後十日內向本院提出上訴狀（應抄附繕本）。
                                                書記官  黃 正 中
中　　　華　　　民　　　國　　九十三　　年　　十二　　月　　 三十一　   日
附錄本判決論罪科刑法條全文：
中華民國刑法第二百十條
 (偽造變造私文書罪)
偽造、變造私文書，足以生損害於公眾或他人者，處五年以下有期徒刑。
中華民國刑法第二百十六條
 (行使偽造變造或登載不實之文書罪)
行使第二百十條至第二百十五條之文書者，依偽造、變造文書或登載不實事項或使登
載不實事項之規定處斷。
中華民國刑法第二百十九條
 (沒收之特例)
偽造之印章、印文或署押，不問屬於犯人與否，沒收之。
中華民國刑法第三百三十九條
 (普通詐欺罪)
意圖為自己或第三人不法之所有，以詐術使人將本人或第三人之物交付者，處五年以
下有期徒刑、拘役或科或併科1一千元以下罰金。
附表一：
┌───┬────────────────────────┬──────┐
│編  號│ 應 沒 收 之 偽 造 印 文 及 署 押               │ 備      註 │
├───┼────────────────────────┼──────┤
│  一  │中國國際商業銀行頭份分行開戶印鑑卡印鑑欄上「鍾雲│卷附函文為影│
│      │英」印文二枚，存戶簽章欄上「戊○○」署押、印文各│本，無法證明│
│      │一枚。                                          │業已滅失。  │
├───┼────────────────────────┼──────┤
│  二  │中國國際商業銀行新台幣存摺類存款綜合約定書立約定│同  右      │
│      │書人欄上之「戊○○」署押、印文各一枚，及留存印鑑│            │
│      │欄上「戊○○」印文一枚。                        │            │
├───┼────────────────────────┼──────┤
│  三  │國泰人壽保險股份有限公司理賠申請書受益人簽名蓋章│同  右      │
│      │欄之「戊○○」署押一枚。                        │            │
├───┼────────────────────────┼──────┤
│  四  │國泰人壽保險股份有限公司同意查詢聲明書法定代理人│同  右      │
│      │簽章欄上之「戊○○」署押一枚。                  │            │
├───┼────────────────────────┼──────┤
│  五  │中國國際商業銀行新台幣存摺取款憑條存戶簽章欄上之│同  右      │
│      │「戊○○」署押及印文各一枚。                    │            │
├───┼────────────────────────┼──────┤
│  六  │系爭同意書立據人欄上之「戊○○」署押及印文各一枚│正本        │
│      │。                                              │            │
└───┴────────────────────────┴──────┘
附表二：
┌───┬────────────────────────┬──────┐
│編  號│ 應 沒 收 之 物                                 │ 備      註 │
├───┼────────────────────────┼──────┤
│  一  │偽刻之「戊○○」印章一只。                      │扣案。      │
├───┼────────────────────────┼──────┤
│  二  │中國國際商銀00000000000號帳戶之存摺一│未經扣案。  │
│      │本。                                            │            │
├───┼────────────────────────┼──────┤
│  三  │系爭同意書一紙。                                │扣案        │
└───┴────────────────────────┴──────┘
